【裁判字號】    89,訴,599
【裁判日期】    891219
【裁判案由】    偽造文書等
【裁判全文】
台灣基隆地方法院刑事判決                          八十九年度訴字第五九九號
    公  訴  人  台灣基隆地方法院檢察署檢察官
    被      告  丙○○
右列被告因偽造文書等案件，經檢察官提起公訴（八十九年度偵字第一八七０號），
本院判決如左：
    主      文
丙○○行使偽造私文書，足以生損害於他人，處有期徒刑陸月，緩刑年。
    事      實
一、丙○○於民國八十七年二月六日，在其任職之台灣電力股份有限公司南港電力修
    護處時，招募該單位之員工，成立互助會，並自任會首，每會會款新台幣（下同
    ）二萬元，其會員包括會首共計二十五人，每月一日於該處所之司機室開標，採
    內標方式，並自八十七年三月起開始首標。八十八年八月間，丙○○因有急用，
    乃向丁○○商借其名標會，惟未經丁○○之同意，仍於八十八年八月二日互助會
    開標時，偽簽丁○○姓名，並虛載表示願出之金額利息，而偽造丁○○名義之標
    單，並加以行使，據以冒標互助會並得標，足以生損害於丁○○，致會員乙○○
    、涂文靖、己○○、戊○○、甲○○等活會會員因而陷於錯誤，以為該次係丁○○得標，在扣除利息後，如數交付會款予丙○○。丙○○詐得約四十八萬元。嗣
    因丙○○提出退休，自八十八年十月起停止標會，尚有五個活會會員未標，經會
    員間相互聯絡始知上情。
二、案經被害人乙○○、涂文靖、己○○、戊○○、甲○○訴請台灣基隆地方法院檢
    察署檢察官偵查起訴。
    理      由
一、訊據被告丙○○對於其以被害人丁○○名義製作標單據以投標並得標之事實坦承
    不諱，惟辯稱：其業經被害人丁○○同意借標，其於得標後並且再度告知，其行
    為不過借標，並無偽造文書而冒標之情事云云。惟查：右揭事實業據告訴人乙○○、涂文靖、己○○、戊○○、甲○○五人指訴歷歷，並有互助會單、切結書、
    收據及存證信函各一紙在卷可稽；其次，被告本欲向告訴人乙○○借標，為其所
    拒（見偵查卷二十七頁反面），乃改向被害人丁○○借標，仍為其所拒等情，業
    據告訴人乙○○、被害人丁○○分別於偵查中及審判中證述甚明（參偵查卷第三
    十頁反面、本院八十九年十二月五日訊問筆錄），足見被害人丁○○並未事先授
    權被告標會，不能僅因其在拒絕時曾有勸說被告「考慮清楚」之言詞，即可推定
    其並未反對被告冒標，蓋刑法所謂偽造，乃形式上無製作權而冒名製作，實質上
    內容虛偽；就行為當時之情狀觀之，有致公眾交易或特定人發生損害之虞而言；
    嗣後是否果發生損害，又該損害之性質是否為財產價值上之減少，在所不問。因
    此，雖被害人證稱被告保證一定將會款償還，事後也已履行等情（見偵查卷第三
    十一頁），亦不足影響被告業已成立之犯行。綜上，被告之犯行洵堪認定。
二、核被告所為，係犯刑法第二百十六條、二百十條、第二百二十條之行使偽造準私
    文書罪及第三百三十九條第一項之詐欺取財罪。其偽造後復進而行使，其偽造之
    低度行為，應為行使之高度行為所吸收，應僅論以行使偽造準私文書罪。被告冒
    標會款，均係向多數活會會員詐欺會款，同時侵害多數財產法益，係一行為觸犯
    數同一之罪名，為想像競合犯，應從一重處斷。上述二罪間，有方法、結果之牽
    連關係，為牽連犯，應從較重之行使偽造準私文書罪處斷。
三、刑事立法上之「法益原則」要求任何行為要加以犯罪化，必因其法益受到侵害或
    危險。蓋刑事立法之核心，在於其所保護之法益。刑法之任務，在於法益之保護
    。無法益保護，無刑法可言；亦即無法益受到侵害或危險，則無施以刑罰之必要
    。行為如未造成「法益侵害」或「法益危險」，則無將之犯罪化之必要。在法益
    侵害，為「實害犯」；在法益危險，為「危險犯」。再者，法益本身依其價值評
    價之強度，而呈現法益位階。生命、身體、自由、名譽、財產五者，按其順序，
    而高低位階化。生命法益最高，其次身體法益，其次自由法益，其次名譽法益，
    而財產法益最低。此五種傳統法益，稱之為「個人法益」。在個人法益以外之「
    一般法益」、「團體法益」或「整體法益」，亦必須其與個人法益具有關連性者
    ，始得為刑法所保護之一般法益。所謂危險犯，亦即行為人之行為造成法益危險
    ，尚未至法益侵害，亦立法予以犯罪化。以最高位階之生命法益言之，刑法之有
    預備殺人罪、預備放火罪、預備強盜罪、預備擄人勒贖罪，均因其行為已造成生
    命法益之危險；否則，各該罪即無設預備犯之必要。如係單純身體、自由、名譽
    、財產之法益危險行為，則未曾設預備犯而加以犯罪化。偽造、變造文書各罪，
    傳統法益論者認為侵害社會法益，惟新法益論者認為社會法益抽象而難以理解，
    故依一般法益之觀點加以審查，以察其與個人法益有關連性。單純偽造或變造文
    書，並不足以對個人法益造成任何侵害，亦即單純偽造或變造之行為並無法益危
    險存在。例如本件偽造標單如不行使，尚不足以造成任何法益侵害。因此，單純
    偽造或變造文書之行為，而予以犯罪化，欠缺合理性，並不足取。其次，偽造或
    變造後進而行使之行為，論者推衍所及者，或為詐財，或為騙色，對於他人之身
    體、自由、名譽或財產，或造成侵害，或造成危險。不過，依司法實務經驗觀之
    ，此類犯罪經常伴隨其他犯罪如詐欺等，常屬其他犯罪之方法行為；依其他犯罪
    而論處，已足以達成法益保護之目的，則行使偽造文書各罪之除罪化，似可加以
    考慮。例如，本件之行使標單，事實上屬於詐欺之手段，其之所以產生實害，係
    因施用詐術之故，並非行使標單之故；申言之，若行使標單之行為單純屬於詐術
    之行使，不另評價為偽造私文書之行使行為，並不影響對於財產法益之保護。退
    而言之，若認為行使偽造或變造文書之屬於犯罪行為，尚不違國民情感，至少單
    純偽造或變造文書之行為，實無繼續留存之必要。綜上，本案之詐欺取財行為，
    係侵害財產法益，屬於財產之實害犯；其行使偽造私文書，係名譽法益及財產法
    益之危險犯或實害犯。
四、復次，罪刑相當原則要求法官在量刑時，應依法益之位階，重所當重，輕所當輕
    ，必使罪得其刑而刑當其罪；不得重罪而輕判，或輕罪而重判；期使責任與刑罰
    得以相適應，而具有相當性。地藏十輪經（第三卷）云：「若犯重罪，應重治罰
    ；若犯中罪，應中治罰；若犯輕罪，應輕治罰；令其慚愧，懺悔所犯。」其此之
    謂也！為此，本院審酌被告之品行、生活狀況、智識程度、犯罪之動機、目的、
    犯罪所生之危害、犯罪後之態度等一切情狀後，特別考量被告已與會員達成協議
    ，並提出和解方案，清償部分會款等情，認為量處如主文所示之自由刑，可以使
    其罪刑相當，爰宣告之，以示儆懲。又被告未曾受有期徒刑以上刑之宣告，有本
    院被告全國前科紀錄表在卷可稽在卷可按，被告經此教訓，當之所誡惕，信無再
    犯之虞，本院認所宣告之刑，以暫不執行為適當，爰併宣告緩刑三年，以勵自新
    。
五、被告所有供犯罪所用之偽造標單，並未扣案，被告復供承已將之丟棄，顯然業已
    滅失，不具沒收可行，爰不另為沒收之諭知，併此說明之。
六、據上論斷，應依刑事訴訟法第二百九十九條第一項前段、刑法第二百十六條、第
    二百十條、第二百二十條、第三百三十九條第一項、第五十五條、第七十四條第
    一款、罰金罰鍰提高標準條例第一條前段而判決如主文。
本案經檢察官周啟勇到庭執行職務。
中      華      民      國    八十九    年    十二      月      十九    日
                                    台灣基隆地方法院刑事庭
                                        法  官  陳  志  祥
右正本證明與原本無異。
如不服本判決，應於判決送達後十日內，向本院提出上訴狀。
中      華      民      國    八十九    年    十二      月    二十二    日
                                        書記官  陸  清  敏
附錄：
刑法第二百十條：
偽造、變造私文書，足以生損害於公眾或他人者，處五年以下有期徒刑。
刑法第二百十六條：
行使第二百十條至第二百十五條之文書者，依偽造、變造文書或登載不實事項或使登
載不實事項之規定處斷。
刑法第二百二十條：
在紙上或物品上之文字、符號，圖畫、照像，依習慣或特約，足以為表示其用意之證
明者，關於本章及本章以外各罪，以文書論。
刑法第三百三十九條第一項：
意圖為自己或第三人不法之所有，以詐術使人將本人或第三人之物交付者，處五年以
下有期徒刑、拘役或科或併科一千元以下罰金。
（罰金已依罰金罰鍰提高標準條例提高為十倍）


司法院資訊處製作；財團法人民間司法改革基金會備份。
